【裁判字號】    96,重訴,271
【裁判日期】    970530
【裁判案由】    損害賠償
【裁判全文】
臺灣士林地方法院民事判決             96年度重訴字第271號
原      告  丙○○
訴訟代理人  李兆環律師
            林家祺律師
上  1   人
複 代 理人  乙○○
被      告  甲○○
訴訟代理人  丁○○
上列當事人間損害賠償事件，經本院刑事庭裁定移送審理（95年
度交重附民字第14號），本院於民國97年5 月14日言詞辯論終結
，判決如下：
    主  文
被告應給付原告新臺幣陸萬伍仟柒佰零陸元，及自民國九十六年
六月十七日起至清償日止，依週年利率百分之五計算之利息。原
告其餘之訴駁回。
本判決第一項得假執行。但被告如以新臺幣陸萬伍仟柒佰零陸元
為原告預供擔保，得免為假執行。
原告其餘假執行之聲請駁回。
    事實及理由
壹、程序方面：
    按訴狀送達後，原告不得將原訴變更或追加他訴。但擴張或
    減縮應受判決之聲明者，不在此限，民事訴訟法第255 條第
    1 項第3 款定有明文。本件原告起訴時，原聲明為「(一)被告
    應給付原告新臺幣（下同）16,180,706元，並自起訴狀繕本
    送達翌日至清償之日止，依周年利率百分之5 計算之利息。
    (二)原告願供擔保，請准宣告假執行。」，嗣於民國96年11月
    12日具狀變更聲明為「(一)被告應給付原告16,143,206元，並
    自起訴狀繕本送達翌日至清償之日止，依周年利率百分之5
    計算之利息。(二)原告願供擔保，請准宣告假執行。」，復於
    97年5 月14日言詞辯論期日變更上開聲明為「(一)被告應給付
    原告8,114,264 元，並自起訴狀繕本送達翌日至清償之日止
    ，依周年利率百分之5 計算之利息。(二)原告願供擔保，請准
    宣告假執行。」，核其變更，係屬減縮應受判決事項之聲明
    ，揆諸上開法條規定，自應准許，合先敘明。
貳、實體方面：
  一、原告起訴主張：
      被告甲○○於94年9 月4 日凌晨1 時40分許，駕駛車號8T
      －7775號自用小客車，沿臺北市○○區○○路由北往南行
      駛，行經行忠路口時，本應注意遵守燈光號誌指示及車前
      狀況，隨時採取必要之安全措施，而當時係晴天，該路為
      夜間有照明設備之路段，該處係設置有正常運作之閃光黃
      燈注意號誌之交岔路口，復為鋪設柏油，無缺陷、乾燥、
      無障礙之路面，且視線良好，並無不能注意之情事，竟疏
      未注意，適原告之子即被害人林毅成騎乘車號BFL－878號
      機車，沿行忠路由東向西行駛，行經該路口時，疏未注意
      該路口行向為閃光紅燈之支線道，本應讓前方幹道先行，
      亦疏未讓被告所駕駛之前開自用小客車先行，致該自用小
      客車前方保險桿與機車之右側身發生撞擊，造成林毅成人
      車倒地，顱內出血而死。系爭事故業經臺北市車輛行車事
      故鑑定覆議委員會覆議意見書認定被告行駛疏忽為肇事次
      因，而被告過失致死犯行並經臺灣高等法院以96年度交上
      易字第219 號認定在案，原告認被告過失比例應為百分之
      40。原告為林毅成之母，林毅成對原告負有扶養義務，又
      原告因系爭事故痛失愛子，受有非財產上之損害。且原告
      於系爭事故後，為林毅成支出殯葬費用215,000 元，是原
      告自得依民法第184 條第1 項前段、第184 條第2 項、第
      191 條之2 、第192 條第1 項、第2 項、第194 條之規定
      ，訴請被告賠償下列金額之百分之40（均扣除林毅成過失
      比例百分之60）：(一)殯葬費用215,000 元(二)扶養費1,199,
      264 元(三)非財產上損害慰撫金17,000,000元。又原告已領
      取強制汽車責任理賠金1,500,000 元，自應予已扣除等語
      。並聲明：「(一)被告應給付原告8,114,264 元，並自起訴
      狀繕本送達翌日至清償之日止，依週年利率百分之5 計算
      之利息。(二)原告願供擔保，請准宣告假執行。
  二、被告抗辯略以：
      系爭事故之發生，完全係肇因於林毅成在行經設置閃光紅
      燈之交岔路口，違反交通規則，未減速反加速，且支道車
      未讓幹道車先行，被告並無過失。蓋被告當時所行駛之行
      愛路為主幹道，速限為時速50公里，在閃光黃燈之情況下
      ，本有優先通行權，而被告僅以時速10至20公里緩慢行駛
      ，行至交岔路口時甚至再減速，並無「未遵守燈光號誌指
      示」之情事，並無任何過失。況被告發現林毅成所騎乘之
      機車時，2 車相距僅4 至5 公尺，縱以保守估計林毅成當
      時車速為時速40公里，其亦僅須0.45秒即可撞及被告車輛
      ，而該時間仍較被告合理煞車所需反應之時間0.75秒為短
      ，被告實已盡一切必要注意義務，於此情況下，應有信賴
      原則之適用，此觀臺北市車輛行車事故委員會94年11月23
      日鑑定意見書及國立交通大學96年11月19日交大管運字第
      0960017640號行車事故鑑定意見書自明。雖臺灣高等法院
      不採納上開2 有利被告之鑑定意見，而為不利被告之認定
      ，惟鈞院實不受刑事判決認定事實之拘束，而得斟酌全辯
      論意旨及調查證據之結果，另為與刑事判決相異之認定。
      退步言之，縱鈞院亦認被告對於系爭事故之發生有過失，
      然林毅成違規闖閃光紅燈，又超速行駛，亦有過失，應依
      民法第227 條規定減輕或免除被告之賠償金額。另原告主
      張之扶養費用及非財產上損害慰撫金數額均過高，且原告
      直至95年度仍有申報所得，非無謀生能力。又原告已領得
      強制汽車責任理賠金150 萬元等語。並聲明：(一)原告之訴
      駁回。(二)如受不利判決，被告願供擔保，請准宣告免為假
      執行。
  三、兩造不爭執之事實：
    (一)被告於94年9 月4 日凌晨1 時40分許，駕駛車號8T－7775
      號自用小客車，沿臺北市○○區○○路由北往南行駛，行
      經行忠路口時，與騎乘車號BFL－878號重型機車沿行忠路
      由東往西行駛之原告之子即被害人林毅成發生撞擊，造成
      林毅成人車倒地，顱內出血而死。
    (二)臺北市車輛行車事故鑑定委員會鑑定意見書認定系爭事故
      肇事原因為林毅成支道車未讓幹道車先行，被告無過失；
      惟該鑑定意見嗣經臺北市車輛行車事故鑑定覆議委員會鑑
      定覆議意見書推翻，改認定林毅成支道車未讓幹道車先行
      為肇事主因，被告行駛疏忽為肇事次因。後於系爭事故之
      刑事案件繫屬臺灣高等法院時，經臺灣高等法院送請國立
      交通大學再為鑑定，鑑定結果認林毅成超速行經紅色閃光
      號誌路口，支線道車未停讓幹線道車先行為肇事原因，被
      告無肇事因素。
    (三)系爭事故之刑事案件，被告經本院刑事庭以95年度交易字
      第175 號判決判處有期徒刑6 月，被告不服提起上訴後，
      經臺灣高等法院以96年度交上易字第219 號判決撤銷改判
      有期徒刑6 月，減為有期徒刑3 月確定。
    (四)系爭事故發生後，原告為林毅成支出殯葬費用215,000 元
      ，並已收受強制汽車責任理賠金150 萬元整。
      上開事實，有臺北市車輛行車事故鑑定委員會94年11月23
      日鑑定意見書、臺北市車輛行車事故鑑定覆議委員會95年
      1 月9 日鑑定覆議意見書、國立交通大學96年11月19日交
      大管運字第0960017640號函所檢附之行車事故鑑定意見書
      、本院刑事庭95年度交易字第175 號判決、臺灣高等法院
      96年度交上易字第219 號判決、喪葬費用收據1 紙等件影
      本在卷可稽（見本院卷第46頁至第47頁、第82頁至第96頁
      、第119 頁至第121 頁、本院刑事庭95年交重附民字第14
      號卷第12頁至第13頁、第16頁、本院內湖簡易庭96年度湖
      調字第137 號卷第7 頁至第12頁），並為兩造所不爭執，
      復經本院調取系爭事故之刑事案件卷宗查核屬實，自可信
      為真實。
  四、本件經兩造協議後簡化爭點為：(一)本件車禍事故之發生，
      被告是否有過失？(二)如被告有過失，原告得請求賠償之扶
      養費、慰撫金金額為何（見本院卷第141 頁言詞辯論筆錄
      ）？茲論述如下：
    (一)本件車禍事故之發生，被告是否有過失？
      1.按汽車行駛至交岔路口，其行進、轉彎應遵守燈光號誌
        之指示；而閃光黃燈表示「警告」，車輛應減速接近，
        注意安全，小心通過；又汽車行駛時，駕駛人應注意車
        前狀況，隨時採取必要之安全措施，道路交通安全規則
        第94條第3 項、第102 條第1 項第1 款、道路交通標誌
        標線號誌設置規則第211 條第1 項第1 款定有明文。被
        告身為汽車駕駛人，自應隨時注意遵守此等規定，於行
        經設置閃光黃燈號誌之交岔路口時，均應減速接近，隨
        時注意路口有無行人及來車，且無論對方來車是否違反
        交通規則，均應採取必要之安全措施，以避免危險之發
        生，而依當時天候晴朗、夜間有照明、路面乾燥、無缺
        陷、無障礙物、視距良好等外界客觀情狀，並無不能注
        意之情事，竟疏未注意小心通過，及注意左側行忠路上
        適有林毅成騎乘機車由東往西進入交岔路口之車前狀況
        ，即貿然前行，以致近距離始發現林毅成所騎乘之機車
        ，欲緊急煞停已然不及，致其自用小客車前方保險桿與
        林毅成所騎乘機車之右側身發生撞擊，造成林毅成人車
        倒地，顱內出血而死，被告過失責任堪以認定。且被告
        之過失與林毅成之死亡具有相當因果關係，應認被告所
        為，已構成侵權行為。
      2.至被告雖辯稱：伊當時時速僅10至20公里，且進入交岔
        路口時已減速，係因林毅成非但支道車未讓幹道車先行
        ，且超速行駛，伊發現林毅成機車時2 車距離僅餘4 至
        5 公尺，所餘距離不足伊煞停。且林毅成死亡之主要因
        素，係重力撞擊行忠路西側中央分隔島頭緣石所致，並
        非遭被告駕駛之車輛撞擊所致，其死亡結果與被告汽車
        擦撞並無相當因果關係云云，惟查，本件證人即被告駕
        駛之自用小客車後座乘客方道元業於刑事案件警詢、偵
        查時證稱：行經該路口時，遠遠有看到左方有機車車燈
        ，那部機車距路口尚有4、5棵樹的距離，我看距離很遠
        等語（見臺灣士林地方法院檢察署，下稱士林地檢署，
        94年度相字第614 號卷第45頁背面至第46頁、94年度偵
        字第9332號卷第16至第17頁），則被告於小客車車頭甫
        駛入交岔路口時若確有先觀察行忠路上左方來車之狀況
        ，必會發覺林毅成騎乘機車自左方行忠路駛來，惟被告
        於交通隊員警詢問時辯稱：伊進入路口時大約左右看一
        下，沒有來車云云（見士林地檢署94年度偵字第9332號
        卷第23頁），以後座之乘客於小客車進入路口時尚能目
        擊左方行忠路上有機車駛來之情況觀之，被告駕車進入
        該交岔路口時應可清楚觀察到行忠路左方來車情形，苟
        其當時稍加注意觀看左方來車，並放緩速度，即能發現
        左方行忠路上有機車快速駛來並避免系爭事故之發生，
        斷不致遲至林毅成騎乘至其左前方僅餘4 、5 公尺之時
        ，始發覺上情，是被告行經設有閃光黃燈之系爭交岔路
        口時，顯未盡其注意義務，先仔細觀察左方車道是否有
        來車欲通過同一路口，即貿然將車駛入並直行甚明。又
        倘依被告自述其自行愛路欲駛入系爭交岔路口時，其向
        左觀察之視線先為圍籬、雜草、廢棄車輛阻隔，有視線
        較不清楚而無法立即觀察到路口左方行忠路來車行駛之
        情形，則在此情形下，被告更應小心緩慢駕駛，觀察行
        忠路上左方來車之車行狀況，以避免危險之發生。然依
        卷附國立交通大學鑑定意見書所載，以行忠路劃分島寬
        度2.0 公尺，小客車車長4.48公尺，小客車觸及機車後
        約行駛8. 23 公尺而煞車停止，因無地面煞車痕推估小
        客車觸及機車瞬間最高時速約39.6公里（見本院卷第12
        0 頁至第121 頁），顯見被告所辯其進入交岔路口時行
        車時速在10至20公里，已減速慢行云云，並非事實。是
        被告未能及時煞停，顯係因其進入系爭交岔路口時並未
        確實減速慢行，且未仔細注意行忠路左方來車情形，核
        其所辯，實不足採。再林毅成確係因本件車禍致顱內出
        血，嗣於送醫途中因傷重不治死亡等情，業經士林地檢
        署檢察官督同法醫師相驗屬實，有相驗筆錄、相驗屍體
        證明書及驗斷書在卷可按（見士林地檢署94年度相字第
        614 號卷第38頁至第43頁、第51頁），且本件車禍發生
        後，經警方看察檢視及檢察官到場勘驗林毅成之機車及
        被告駕駛之自小客車，結果為：林毅成駕駛之車號BFL
        －878 號重型機車右後車身擦撞痕，左前擦撞痕，左後
        車身撞破，左邊後方護條（邊條）破損，左後鏡、左邊
        葉子板均有擦痕，右側前葉子板（方向燈旁）有擦刮痕
        ，車墊下方面板有破裂痕跡，下方護條有黑色擦痕（擦
        痕距地板約80公分）；被告駕駛之8T－77 75 號自小客
        車前保險桿擦撞痕（車牌附近），左前方保險桿整排均
        有擦痕，車牌上易有刮擦痕，經比對2 車撞擊位置，機
        車左側後座保險桿下方擦痕與汽車保險桿上擦痕吻合，
        機車右前方車燈旁葉子板與汽車右側保險桿擦刮痕吻合
        等情，有臺北市政府警察局內湖分局交通分隊交通事故
        補充資料表及士林地檢署檢察官勘驗筆錄各1 份及相關
        車損照片40張附卷可憑（見士林地檢署94年度相字第61
        4 號卷第50頁、94年度偵字第9332號卷第22頁、第42頁
        至第55頁、第60頁至第66頁），應足認定林毅成駕駛之
        重機車右側車身與被告駕駛之自小客車前保險桿發生碰
        撞，是林毅成之死亡與被告之過失具有相當因果關係，
        堪以認定。
    (二)如被告有過失，原告得請求賠償之扶養費、慰撫金金額為
      何？
      1.按不法侵害他人致死者，對於支出醫療及增加生活上需
        要之費用或殯葬費之人，亦應負損害賠償責任；被害人
        對於第三人負有法定扶養義務者，加害人對於該第三人
        亦應負損害賠償責任；不法侵害他人致死者，被害人之
        父、母、子、女及配偶，雖非財產上之損害，亦得請求
        賠償相當之金額，民法第192 條第1 項、第2 項、第19
        4 條分別定有明文。查原告於系爭事故後，為林毅成之
        支出殯葬費用215,000 元，業據其提出喪葬費用收據1
        紙（見本院刑事庭95年交重附民字第14號卷第16頁）為
        證，並為被告所不爭執，衡諸原告為其子林毅成辦理喪
        事之各項支出，金額並非過高，亦未有何與被害人身分
        地位不相當之處，是原告此部分之請求，核屬有據，應
        予准許，合先敘明。茲就原告得請求之扶養費及慰撫金
        金額，析述如下：
        扶養費部分：
          (1)按直系血親相互間互負扶養之義務；負扶養義務者
            有數人，而其親等同一時，應各依其經濟能力，分
            擔義務；受扶養權利者，以不能維持生活而無謀生
            能力者為限。有關無謀生能力之限制，於直系血親
            尊親屬，不適用之，民法第1114條第1 款、第1115
            條第3 項、第1117條，分別定有明文。是直系血親
            尊親屬雖不必限於無謀生能力之情況始得請求扶養
            費，惟仍限於有不能維持生活之情形時，始得請求
            扶養費。查原告丙○○為42年9 月7 日出生，為被
            害人林毅成之母，最高學歷為高職畢業，為家庭主
            婦，並未就業，名下有房屋、土地各1 筆，雖94、
            95年度所得總額各有243,256 元、287,525 元，惟
            其薪資部分均僅係掛名於惟凱企業有限公司，原告
            實際尚未任職於該公司，此有稅務電子閘門財產所
            得調件明細表1 件附卷可憑（見本院卷第17頁至第
            21頁），並經原告於本院審理時纂述甚詳，是其生
            活除了居住之不動產及利息收入外，並無其他穩定
            工作來源，有不能維持生活之虞，請求給付扶養費
            應屬有據。
          (2)原告於被害人林毅成死亡之時為51歲，依原告提出
            之93年臺灣地區女性簡易生命表所載，原告之餘命
            有30.73 年（見本院刑事庭95年度交重附民字第14
            號卷第27頁），其自願以53歲計算，餘命則尚有28
            .9年，自無不可。依據原告提出行政院主計處發布
            之93年度臺灣地區家庭收支調查資料顯示，平均每
            人每月消費支出為16,492元（見本院刑事庭95年度
            交重附民字第14號第30頁）。又原告除被害人外尚
            有配偶林以平及1 子林毅全對其負扶養義務，故原
            告可受林毅成扶養28.9年，依年息5 ％複式霍夫曼
            計算法扣除中間利息後，原告可請求扶養金額為1,
            199,264 元。【計算式為：[ 16,4921217.000
            00000 （28年之霍夫曼係數）＋16,492120.9
            （18.00000000 －00.00000000 ）] （29年之霍
            夫曼係數減28年之霍夫曼係數乘月數比例）3 （
            受扶養人數）＝1,199,264 （小數點以下四捨五入
            ）】。
        慰撫金部分：
          按慰撫金之賠償得參酌雙方身份、資力與加害程度及
          其他各情形核定相當之數額，有最高法院51年台上字
          第223 號判例要旨可參。本院審酌原告丙○○身為林
          毅成之母，與林毅成係骨肉至親，養育林毅成成年後
          ，林毅成竟於23歲年輕力盛之際，因本件車禍驟然死
          亡，原告忽逢此事故，白髮人送黑髮人，頓失所依，
          堪信其身心受有鉅大痛苦。另斟酌原告為高職畢業，
          自述目前無工作，尚有配偶及1 子同住；被告甲○○
          為碩士學歷，於科技公司擔任業務工作，月薪約4 萬
          元等情狀，認原告慰撫金之請求，以250 萬元為適當
          ，於此金額部分之請求，則屬過高，應予駁回。
        綜上所述，原告主張上開損害賠償金額，於3,914,26
          4 元（計算式：215,000 ＋1,199,264 ＋2,500,000
          ＝3,914,264）之範圍內為有理由。
      2.按損害之發生或擴大，被害人與有過失者，法院得減輕
        賠償金額或免除之，民法第217 條第1 項定有明文。關
        於非財產上之損害，被害人對於損害之發生或擴大與有
        過失者，民法第217 條既未將之除外，依公平之原則，
        自應一體適用。查本件車禍之肇事主因係被害人林毅成
        疏未注意行忠路上設有閃光紅燈號誌，其為支線道車，
        依道路交通標誌標線號誌設置規則第211 條第1 項第2
        款規定，應停車再開，減速接近，先停止於交岔路口，
        讓行愛路上之被告來車優先通行後，認為安全時方得續
        行等規定，而未讓被告先行，竟以逾60公里之時速逕自
        穿過行愛路，適被告亦疏未注意行愛路上設有閃光黃燈
        號誌，應減速接近，注意安全，小心通過，並注意車前
        狀況，隨時採取必要之安全措施，以避免危險之發生，
        致2 車彼此避讓不及，釀成巨禍，堪認林毅成與被告違
        反交通規則之行為均與本件車禍有相當因果關係，臺灣
        高等法院96年交上易字第219 號刑事判決亦同此認定。
        茲審酌林毅成與被告違規駕駛之情節輕重，暨其就本件
        事故發生原因力之強弱程度，認林毅成過失程度應較被
        告為重，認林毅成應負10分之6 過失責任，被告應負10
        分之4 過失責任，依民法第217 條第1 項過失相抵原則
        ，原告得請求之損害賠償金額應減為1,565,706 元（計
        算式：3,914,264 40％＝1,565,706 ，元以下四捨五
        入）。
      3.次按保險人依本法規定給付之保險金，視為加害人或被
        保險人損害賠償金額之一部分；加害人或被保險人受賠
        償請求時，得扣除之，強制汽車責任保險法第30條定有
        明文。查原告自承因本件事故領得強制責任保險金150
        萬元（見本院卷第141 頁言詞辯論筆錄），依強制汽車
        責任保險法第30條之規定，自應就前開得請求賠償金額
        扣除之，是原告得請求之損害賠償金額應為65,706元（
        計算式：1,565,706 －1,500,000 ＝65,706），逾此部
        分不得再為請求。
    (三)從而，原告本於侵權行為法律關係，請求被告賠償原告65
      ,706元，及自起訴狀繕本送達翌日即96年6 月17日起至清
      償日止，按週年利率5 ％計算之利息部份，洵屬正當，應
      予准許。逾此部份所為之請求為無理由，應予駁回。
  五、本判決命被告給付之數額未逾50萬元，依據民事訴訟法第
      389 條第1 項第5 款規定，應由本院依職權宣告假執行。
      又被告陳明願供擔保，請准宣告免為假執行，爰宣告被告
      如提供主文所示之擔保金額後得免為假執行。因本件原告
      勝訴部分本應依職權宣告假執行，故原告雖陳明願供擔保
      聲請假執行，即核無必要再命供擔保始得假執行，至原告
      敗訴部分，其假執行之聲請失所附麗，應予駁回。
  六、本件損害賠償事件乃係刑事附帶民事訴訟，由刑事庭移送
      前來，於辯論終結為止，當事人並無裁判費或其他訴訟費
      用之支出，自無諭知訴訟費用負擔之必要，併此敘明。
  七、本件為判決基礎之事證已臻明確，兩造其餘主張及陳述，
      核與本件之論斷結果無影響，自無庸逐一審酌論述，附此
      敘明。
據上論結，原告之訴一部有理由，一部無理由，依民事訴訟法第
390 條第2 項、第392 條第2 項，判決如主文。
中    華    民    國    97    年    5     月    30    日
                  民事第一庭  法  官  陳麗芬
以上正本證明與原本無異。
如對本判決上訴，應於判決送達後20日內向本院提出上訴狀。
中    華    民    國    97    年    6     月     4    日
                              書記官  林宗勳


司法院資訊處製作；財團法人民間司法改革基金會備份。
